臺灣士林地方法院民事判決
                                      110年度簡字第136號
原　　　告　王麗玉
            柯清祥
前2 人共同
訴訟代理人　林子翔律師
複 代理人　 許哲涵律師
被　　　告　陳玟辰
兼訴訟代理　陳複利
人　　　　　　　
被　　　告　朱芳儀

上列當事人間請求損害賠償事件，原告於本院刑事庭109 年度審
交訴字第79號過失致死案件提起刑事附帶民事訴訟，經本院刑事
庭以109年度審交重附民字第34號裁定移送前來，本院於民國110
年9月14日言詞辯論終結，判決如下：
    主  文
被告應連帶給付原告王麗玉新臺幣玖拾陸萬伍仟捌佰伍拾貳元及
被告陳玟辰自民國一百零九年十一月二十五日起、被告陳複利、
被告朱芳儀自民國一百零九年十二月二十五日起，均至清償日止
，按週年利率百分之五計算之利息。
被告應連帶給付原告柯清祥新臺幣貳拾壹萬陸仟肆佰貳拾壹元及
被告陳玟辰自民國一百零九年十一月二十五日起、被告陳複利、
被告朱芳儀自民國一百零九年十二月二十五日起，均至清償日止
，按週年利率百分之五計算之利息。
原告其餘之訴駁回。
本判決第一項原告王麗玉以新臺幣叁拾叁萬元為被告供擔保後得
假執行，但被告如以新臺幣玖拾陸萬伍仟捌佰伍拾貳元為原告王
麗玉預供擔保後得免為假執行。
本判決第二項得假執行，但被告如以新臺幣貳拾壹萬陸仟肆佰貳
拾壹元為原告柯清祥預供擔保後得免予假執行。
原告其餘假執行之聲請駁回。
    事  實  及  理  由
一、原告起訴主張：
    被告陳玟辰（行為時為未成年人，被告陳複利為其父、被告
    朱芳儀為其母，下均逕稱其姓名）於民國109 年4 月29日上
    午，駕駛車牌號碼0000-00號自小客車（下稱系爭車輛），
    搭載乘客訴外人柯奕豪等人，沿臺二線石門往金山方向行駛
    ，其應依道路交通管理處罰條例等規定，注意行車速度不得
    超過時速50公里，且汽車行駛時，駕駛人應注意車前狀況，
    並隨時採取必要之安全措施，當時天候、路況亦無客觀上不
    能注意之情事，陳玟辰竟以60至80公里之時速超速駕駛，於
    該日上午11時34分許經過新北市石門區石門國中體育館對面
    車道時，因車速過快，先往右擦撞路旁後，再失控往左越過
    中央分隔島，撞擊石門國中體育館圍牆（下稱系爭事故），
    致左後座乘客柯奕豪受有頭部外傷併顱內出血、外傷延遲性
    腦出血、阻塞性水腦症、呼吸衰竭之傷害，送醫急救後仍於
    109 年7 月8 日不治死亡。原告柯清祥、王麗玉（下逕稱其
    姓名，合稱為原告）分別為柯奕豪之父、母，陳玟辰所為不
    法侵害原告之財產與身分權利甚鉅。王麗玉因系爭事故支出
    柯奕豪之醫療費用新臺幣（下同）21萬2,727 元、看護費用
    1萬1,000 元、醫材費用8,108 元、喪葬費用27萬8,450 元
    。
    又柯奕豪之死亡結果損害原告將來受扶養之權利，原告除柯
    奕豪外，尚有二名子女，陳玟辰應分別賠償王麗玉、柯清祥
    強制退休年齡65歲後之法定扶養費損失204 萬2,489 元、00
    0 萬4,175 元。復原告因柯奕豪之死受有非財產上損害及精
    神痛苦，陳玟辰亦應分別給付原告二人各100 萬元之精神慰
    撫金。而陳複利、朱芳儀為陳玟辰之法定代理人，應共同負
    連帶給付之責。為此，爰依民法第184 條第1 項前段、第00
    0 條第1 項、第192 條、第194 條、第195 條之規定，提起
    本件訴訟。並聲明：1.陳玟辰、陳複利、朱芳儀應連帶給付
    王麗玉355 萬2,774 元，及自刑事附帶民事起訴狀繕本送達
    翌日起至清償日止，按年息百分之五計算之利息。2.陳玟辰
    、陳複利、朱芳儀應連帶給付柯清祥293 萬4,175 元，及自
    刑事附帶民事起訴狀繕本送達翌日起至清償日止，按年息百
    分之五計算之利息。3.如獲勝訴判決，原告均願供擔保請准
    宣告假執行。
二、被告答辯：
    柯奕豪為陳玟辰之友人，當日出遊柯奕豪原乘坐其他車輛，
    但後來到目的地時因該車冷氣故障，柯奕豪即要求乘坐陳玟
    辰所駕駛系爭車輛，陳玟辰有告知柯奕豪車輛已滿座，柯奕
    豪仍堅持要上車，且柯奕豪原乘坐車輛已駛離，故陳玟辰只
    得搭載柯奕豪，駕駛過程中陳玟辰有請柯奕豪等後座乘客繫
    好安全帶，但不被理會，系爭事故發生可能與超載有關，因
    剛好在過彎時前輪較輕有浮起來，車上其他5 人皆為輕傷，
    認為責任全部歸咎於陳玟辰不合理。對原告所主張之醫療費
    用、看護費用、醫材費用、喪葬費用均無意見。就扶養費部
    分，因柯奕豪在出遊前晚犯下殺人案件，其他共犯被判處10
    年有期徒刑不等，如柯奕豪仍在世，其服刑期間的扶養費不
    應由伊等負擔，且據了解柯奕豪為無業，均自家裡領取生活
    費，不太可能會撫養家人。慰撫金部分請法院依法斟酌，系
    爭事故發生時陳玟辰馬上就叫救護車送柯奕豪就醫，後續亦
    有前往探病，伊等需打工方能支應生活，陳玟辰當日所駕駛
    車輛也是朱芳儀向其母借來的，伊等願於能力範圍內補償原
    告等語置辯，並聲明：1.原告之訴及其假執行之聲請均駁回
    。2.如受不利之判決，願供擔保請准宣告免為假執行。
三、原告主張渠二人為訴外人柯奕豪之父母，陳玟辰於前揭時地
    駕駛系爭車輛，上載有柯奕豪等共六人，於行經時新北市石
    門「石門國中」體育館對面，因車速過快，向右擦撞路旁後
    ，失控撞向中央分隔島，致左後乘客柯奕豪受有頭部外傷併
    顱內出血之傷害，經送醫急救後仍於109 年7 月8 日不治死
    亡，而陳玟辰為89年8 月24日出生，當時為未成年人，陳複
    利、朱芳儀為其父母等，為被告等不爭執，陳玟辰經本院00
    0 年度審交訴字第79號刑事判決判處過失致人於死有期徒刑
    6 月，有本院109 年審交訴字第79號卷卷附之警詢筆錄、道
    路交通事故談話紀錄表、淡水馬偕醫院診斷證明書、道路交
    通事故現場圖、調查報告表（一）、（二）、交通事故照片
    、柯奕豪之戶籍謄本、陳玟辰之戶籍謄本、柯奕豪相驗屍體
    證明書等在卷可參。陳玟辰對系爭事故之發生坦承有過失，
    其過失與柯奕豪發生死亡間有因果關係，堪予認定。
四、本院得心證之理由：
㈠、因故意或過失，不法侵害他人之權利者，負損害賠償責任；
    汽車、機車或其他非依軌道行駛之動力車輛，在使用中加損
    害於他人者，駕駛人應賠償因此所生之損害；不法侵害他人
    致死者，對於支出醫療及增加生活上需要之費用或殯葬費之
    人，亦應負損害賠償責任。被害人對於第三人負有法定扶養
    義務者，加害人對於該第三人亦應負損害賠償責任。第一百
    九十三條第二項之規定，於前項損害賠償適用之；不法侵害
    他人致死者，被害人之父、母、子、女及配偶，雖非財產上
    之損害，亦得請求賠償相當之金額；無行為能力人或限制行
    為能力人，不法侵害他人之權利者，以行為時有識別能力為
    限，與其法定代理人連帶負損害賠償責任。行為時無識別能
    力者，由其法定代理人負損害賠償責任，民法第184 條第1
    項前段、第191 條之2 本文、第192 條、第194 條、第187
    條第1 項分別定有明文。經查，陳玟辰因過失駕駛行為致生
    系爭事故等情，為被告等所不爭執，復經系爭刑事案件判處
    有期徒刑6 月，已如前述，而其行為時尚未成年，陳複利、
    朱芳儀為其法定代理人，是被告等三人自應連帶負損害賠償
    責任。茲對應賠償之金額分別論述如下。
㈡、原告請求之各項金額是否有理由：
  1.醫療費、醫材費、看護費、殯葬費51萬285 元：王麗玉主張
    支出醫療費21萬2,727 元、看護費1 萬1,000 元、醫材費8,
    108 元、殯葬費27萬8,450 元，業據提出醫療費用單據、服
    務員費用單據、統一發票等為證（附民卷第23頁至第53頁）
    ，復為被告不爭執，王麗玉請求51萬285 元當屬有據。
  2.扶養費：
    ⑴按負扶養義務者有數人，而其親等同一時，應各依其經濟
      能力，分擔義務；受扶養權利者，以不能維持生活而無謀
      生能力者為限；前項無謀生能力之限制，於直系血親尊親
      屬，不適用之；因負擔扶養義務而不能維持自己生活者，
      免除其義務。但受扶養權利者為直系血親尊親屬或配偶時
      ，減輕其義務，民法第1115條第3 項、第1117條、第1118
      條分別定有明文。是直系血親尊親屬雖有謀生能力，若不
      能維持生活者，仍有受扶養之權利。至所謂不能維持生活
      ，係指不能以自己之財產及勞力所得以維持自己之生活而
      言。
    ⑵原告主張伊等為柯奕豪之父母，於柯奕豪死亡時即109 年7
       月8 日，年齡各為49歲又23日、62歲又75日，柯奕豪對
      伊等之扶養義務各3 分之1 ，以108 年新北市簡易生命表
      計算平均餘命，依108 年新北市平均每人每月消費支出為
      2 萬2,755 元為計算，被告應給付王麗玉204 萬2,489 元
      、柯清祥193 萬4,175 元之扶養費等語（見附民卷第8 頁
      至9 頁）。經查，王麗玉為60年6 月16日生、陳清祥為47
      年4 月25日生（見附民卷第55頁至第57頁），原告依108
      年新北市簡易生命表計算平均餘命，被告並不爭執，則於
      109 年7 月8 日，分別為49歲、62歲，尚有餘命各36.97
      年、21.25 年。又依勞動基準法（下稱勞基法）第54條第
      1 項第1 款規定，勞工強制退休年齡為65歲，原告自陳目
      前均有工作，依合理常情，可推論原告各自65歲起已無謀
      生之能力。
    ⑶被告另抗辯柯奕豪因涉刑案實際上根本無法履行扶養義務
      。經查，柯奕豪與訴外人丁○○、李偉彬、楊俊傑等人共同
      私行拘禁及暴力討債致訴外人張智雄傷害致死亡，丁○○等
      人經本院109 年度訴字第371 號刑事判決判處犯傷害致死
      等罪，有期徒刑十年以上（目前上訴於臺灣高等法院，尚
      未確定）等情，有本院刑事判決書列印本在卷（本院卷第
      140 頁至第158 頁），柯奕豪因死亡，而經臺灣士林地方
      檢察署為不起訴處分，有109 年度偵字第9712號不起訴處
      分書在卷（本院卷第138 頁至第139 頁），是以柯奕豪共
      同犯傷害致死罪，業有刑事判決書可佐，其因死亡雖未經
      起訴，是以被告抗辯其若尚在世，在服刑期間不可能扶養
      原告等情，尚非虛詞。是本院認倘若柯奕豪未因系爭事故
      死亡，至少10年期間可能在服刑或服刑完畢後重新適應社
      會，該段期間應實際上無法負擔扶養義務。是加計10年後
      ，王麗玉仍59歲尚未退休，柯清祥則應自72歲開始得請求
      扶養費。
    ⑷王麗玉自65歲起，可受扶養之年數為20.97 年【計算式：3
      6.97 －（65－49）＝20.97 】，柯清祥自72歲起，可受扶養
      之年數有10.25 年【計算式：21.25 －10＝10.25 】。再者
      ，柯奕豪對原告之法定扶養義務為3 分之1 （另2人為原
      告之2 名已成年子女，見附民卷第55至57頁），原告依行
      政院主計處調查公布108 年新北市平均每人每月消費支出
      為2 萬2,755 元。每年扶養費為27萬3,060 元，並按年別
      單利5 ％複式霍夫曼係數表扣除中間利息計算，王麗玉依
      霍夫曼式計算法扣除中間利息（首期給付不扣除中間利息
      ），核計其金額為132 萬8,989 元【計算方式為：( 273,
      060×14.00000000+( 273,060 ×0.97 )×( 14.00000000-00
      .00000000) )÷3=1,328,989.0000 000。其中14.00000000
       為年別單利5%第20年霍夫曼累計係數，14.00000000 為
      年別單利5%第21年霍夫曼累計係數，0.97為未滿一年部分
      折算年數之比例( 20.97[去整數得0.97] ) 。採四捨五入
      ，元以下進位】。柯清祥依霍夫曼式計算法扣除中間利息
      （首期給付不扣除中間利息）核計其金額為000,659 元【
      計算方式為：( 273,060 ×8.00000000+(273,060 ×0.25) 
      ×( 8.00000000-0.00000 000) ) ÷3=768,659.00000000。
      其中8.00000000為年別單利5%第10年霍夫曼累計係數，8.
      00000000為年別單利5%第11年霍夫曼累計係數，0.25為未
      滿一年部分折算年數之比例( 10.25[去整數得0.25] ) 。
      採四捨五入，元以下進位】。
    ⑸是王麗玉、柯清祥於前開期間，原可享有給付之扶養費分
      別為132 萬8,989 元、76萬8,659 元。
  3.精神慰撫金：按慰藉金之賠償，其核給之標準固與財產上損
    害之計算不同，然非不可斟酌雙方身分資力與加害程度，及
    其他各種情形核定相當之數額（最高法院51年台上字第223
    號裁判意旨參照），是以慰藉金之多寡，應斟酌雙方之身分
    、地位、資力與加害之程度及其他各種情形核定相當之數額
    ；其金額是否相當，自應依實際加害情形與被害人所受之痛
    苦及雙方之身分、地位、經濟狀況等關係決定之（最高法院
    85年度台上字第460 號判決意旨可參）。經查，原告均高職
    畢業，王麗玉年收入約30多萬元，柯清祥約50多萬元，名下
    有房屋、土地；陳玟辰高職肄業育有一子，目前在家照顧幼
    子，陳複利、朱芳儀高職畢業，先前在麵店工作，目前待業
    中，陳複利名下有汽車，朱芳儀名下有土地等情，有稅務電
    子閘門財產所得調件明細表可參，本院審酌上開兩造身分、
    地位、經濟狀況等節，及系爭事故發生經過、陳玟辰過失情
    形等一切情狀，認本件原告請求被告賠償之精神慰撫金各以
    100 萬元為適當。
㈢、柯奕豪與有過失：
  1.按損害之發生或擴大，被害人與有過失者，法院得減輕賠償
    金額或免除之。民法第217 條第1 項定有明文。再民法第00
    0 條第1 項規定之目的在謀求加害人與被害人間之公平，倘
    受害人於事故之發生亦有過失時，由加害人負全部賠償責任
    ，未免失諸過酷，是以賦與法院得不待當事人之主張，減輕
    其賠償金額或免除之職權（最高法院85年台上字第1756號判
    決參照）；且此所謂被害人與有過失，只須其行為為損害之
    共同原因，並其過失行為有助成損害之發生或擴大者，即屬
    相當。
  2.又按駕駛人、前座、小型車後座之乘客均應繫妥安全帶，道
    路交通安全規則第89條第1 項第5 款定有明文。而安全帶之
    作用係於事故發生時，可固定駕駛人、乘客之身體，使其所
    受撞擊程度減輕，又安全帶如二人以上共同繫之，仍屬違規
    事項。系爭事故之發生，係因柯奕豪原本搭乘他人之車輛，
    因冷氣故障後，改搭陳玟辰駕駛之系爭車輛，經陳玟辰表示
    將造成超載，柯奕豪仍執意為之，此除陳玟辰之陳述外，亦
    有訴外人吳昊陞於警詢筆錄足參，是系爭車輛後座僅能承載
    3 人，卻因柯奕豪執意而超載為4 人，於車禍發生時未依正
    確方法使用系爭車輛之安全帶，又依柯奕豪所受傷勢為頭之
    嚴重創傷，並因而不治身亡，倘其當時未執意改搭系爭車輛
    ，不符合正確乘坐人數未能依規定繫妥安全帶，雖與本件車
    禍之發生無關，然為損害擴大之原因，應認其對自身死亡結
    果，亦與有過失。柯奕豪既與有過失，原告係因柯奕豪死亡
    而得請求賠償，亦應承擔其之過失責任。是被告對王麗玉、
    柯清祥之賠償責任，以減輕30％為適當。是以被告應連帶賠
    償之金額分別為198 萬7,492 元、123 萬8,061 元【計算式
    ：王麗玉（510,285 ＋1,328,989 ＋1,000,000 ）×0.7 ＝1,98
    7,492 ；柯清祥（768,659 ＋1,000,000 ）×0.7 ＝1,238,061
     ，元以下四捨五入】。
㈣、強制責任保險金應予扣除：按保險人依本法規定所為之保險
    給付，視為被保險人損害賠償金額之一部分；被保險人受賠
    償請求時，得扣除之，強制汽車責任保險法第32條定有明文
    。查，原告各已領取強制汽車保險人給付保險金102 萬1,64
    0 元一節，為兩造所不爭執，復有第一產物保險股份有限公
    司回函可證（本院卷第42頁至第45頁），則原告所得請求之
    賠償金額，自應扣除上開保險給付，是被告應連帶賠償王麗
    玉96萬5,852 元、柯清祥21萬6,421元（計算式：1,987,492
    －1,021,640元＝965,852元，1,238,061－1,021,640＝216,421
    ）。
五、末按給付無確定期限者，債務人於債權人得請求給付時，經
    其催告而未為給付，自受催告時起，負遲延責任，其經債權
    人起訴而送達訴狀，與催告有同一之效力；遲延之債務，以
    支付金錢為標的者，債權人得請求依法定利率計算之遲延利
    息；應付利息之債務，其利率未經約定，亦無法律可據者，
    週年利率為百分之五，民法第229 條第2 項、第233 條第1
    項前段、第203 條分別定有明文。查，陳玟辰、陳複利、朱
    芳儀分別於109 年11月24日、109 年12月24日收受起訴狀繕
    本（見附民卷第63頁、第79頁、第81頁），是原告就其請求
    自起訴狀繕本送達翌日即109年11月25日、同年12月25日起
    至清償日止，按年息百分之5計算之利息，亦屬有據。
六、綜上所述，王麗玉、柯清祥分別依民法第184 條第1 項前段
    、第191 條之2 、第192 條第1 項、第194 條、第187 條第
    1 項，請求被告連帶給付96萬5,852 元、21萬6,421 元，及
    陳玟辰自起訴狀繕本送達翌日即109 年11月25日、陳複利、
    朱芳儀自同年12月25日起至清償日止，按年息百分之5 計算
    之利息，為有理由，應予准許；逾此範圍之請求，則無理由
    ，應予駁回。
七、另原告柯清祥勝訴部分，未逾50萬元，依職權宣告假執行，
    原告王麗玉勝訴部分，原告陳明願供擔保，及被告聲請供擔
    保免為假執行，酌定相當金額為之。至原告敗訴部分，其訴
    既經駁回，則該部分假執行之聲請即失所依附，應併予駁回
    。
八、本件事證已臻明確，兩造所提其餘攻擊防禦方法及證據，經
    本院審酌後，核與本件判決結果不生影響，爰不一一論述，
    附此敘明。
九、訴訟費用負擔之依據：民事訴訟法第79條。
中　　華　　民　　國　 110　　年　　9 　　月　　30　　日
                  簡易庭  法  官  絲鈺雲
以上正本係照原本作成。
如對本判決上訴，應於判決送達後20日內向本院提出上訴狀，若
委任律師提起上訴者，應一併繳納上訴審裁判費，否則本院得不
命補正逕行駁回上訴。
中　　華　　民　　國　 110　　年　　10　　月　　6 　　日
                          書記官  楊家玲